臺灣臺南地方法院民事判決
110年度簡上字第74號
上  訴  人  李錦緞  
被上訴人    陳靜芬  
            曾棍要  



上列當事人間請求清償債務事件，上訴人對於本院柳營簡易庭民
國110年3月10日110年度營簡字第59號第一審簡易判決提起上訴
，本院於民國111年5月4日言詞辯論終結，判決如下：
    主  文
原判決關於駁回上訴人後開第二項之訴，暨該訴訟費用部分之裁
判均廢棄。
被上訴人曾棍要應給付上訴人新臺幣壹拾陸萬玖仟元，及自民國
一一○年一月五日起至清償日止，按週年利率百分之五計算之利
息。
其餘上訴駁回。
廢棄部分第一、二審訴訟費用，由被上訴人曾棍要負擔；上訴駁
回部分第二審訴訟費用，由上訴人負擔。
    事實及理由
一、按訴狀送達後，原告不得將原訴變更或追加他訴，但擴張或
    減縮應受判決事項之聲明者，不在此限，民事訴訟法第255
    條第1項第3款定有明文。在第二審程序為訴之變更或追加，
    非經他造同意不得為之，但第255條第1項第2款至第6款之情
    形，不在此限，亦為同法第446條第1項所明定。前開規定，
    於對於簡易程序之第一審判決提起之上訴程序準用之，同法
    第436條之1第3項亦有明文。上訴人於原審起訴時聲明被上
    訴人應給付新臺幣(下同)210,000元；嗣於本院審理時變更
    聲明為被上訴人應連帶給付上訴人190,000元，及自起訴狀
    繕本送達翌日起至清償日止，按年息百分之5計算之利息，
    核屬減縮及擴張應受判決事項之聲明，應予准許。又被上訴
    人陳靜芬經合法通知，未於言詞辯論期日到場，核無民事訴
    訟法第386條各款所列情形，爰依上訴人之聲請，由其一造
    辯論而為判決。
二、上訴人即原審原告於本院主張除與原判決記載相同，茲引用
    之外，補稱略以：被上訴人陳靜芬打電話向上訴人借款的，
    叫上訴人不要怕，有公司貨出去就有錢了，他們夫妻開車來
    上訴人家拿，本票都是被上訴人曾棍要開的，也是在上訴人
    家開的，分次開，每借款一次就開一張。被上訴人夫妻說車
    子的資料先給上訴人，要先給上訴人安慰，讓上訴人不要怕
    。上訴人是要借錢給被上訴人夫妻，不可能單獨借給曾棍要
    ，因為陳靜芬跟上訴人比較好，所以上訴人是要借給他們兩
    個人。並聲明：㈠原判決廢棄。㈡被上訴人陳靜芬、曾棍要應
    連帶給付上訴人190,000元，及自起訴狀繕本送達翌日起至
    清償日止，按年息百分之5計算之利息。㈢第一、二審訴訟費
    用由被上訴人負擔。
三、被上訴人陳靜芬即原審被告於本院答辯除與原判決記載相同
    者，茲引用之外，補稱略以：錢都是伊先生即被上訴人曾棍
    要借的，是曾棍要去上訴人家借錢的，因為曾棍要曾經跟上
    訴人借錢，但上訴人罵曾棍要說要讓伊知道，伊沒有跟上訴
    人感情好，是她跟曾棍要比較熟，也不是伊打電話給上訴人
    。曾棍要一個人去拿錢的，伊如果有在車上，沒有下去，車
    子的資料是曾棍要給的，曾棍要拿去後，伊才知道的，不同
    意也不行，所以上訴人應該要找曾棍要解決。被上訴人曾棍
    要於原審未到庭，於本院審理程序陳稱：伊確實有跟上訴人
    借錢，已經還上訴人20,000元本金，利息已還50,000元到60
    ,000元，如果不計算預扣的部分，已經還了28,000元。錢是
    伊借的，是用打電話或去上訴人家，都是伊打電話的，伊和
    太太即被上訴人陳靜芬一起出門，陳靜芬坐在車上，伊進去
    上訴人家裡拿錢，借一次開一張本票，因為上訴人要幫伊看
    能否借多一點，所以要拿車子資料給她，伊把車子資料拿給
    上訴人之後才告訴陳靜芬，陳靜芬說沒有辦法借還要借，伊
    說這樣可以借比較多。並均聲明：駁回上訴，上訴費用由上
    訴人負擔。
四、本件經依民事訴訟法第270條之1第1項第3款規定，整理並協
    議兩造不爭執事項暨簡化爭點為：
(一)不爭執事項：
　⒈兩造為友人。被上訴人為夫妻關係。
　　(營簡字卷第37頁)
　⒉被上訴人曾棍要於民國109年3月至5月間至上訴人處取得借款
    如下:
　　⑴109年3月25日借款50,000元，預扣利息5,000元，實際取得
      45,000元；由曾棍要簽發發票日109年3月25日、票號7348
      91號、金額50,000元本票1紙作為擔保。
　　⑵109年3月29日借款50,000元，預扣利息5,000元，實際取得
      45,000元；由曾棍要簽發發票日109年3月29日、票號7348
      90號、金額50,000元本票1紙作為擔保。
　　⑶109年4月間借款30,000元，預扣利息3,000元，實際取得27
      ,000元。
　　⑷109年5月10日借款80,000元，預扣利息8,000元，實際取得
      72,000元；由曾棍要簽發發票日109年5月10日、票號7348
      92號、金額110,000元本票1紙作為擔保。曾棍要並交付車
      號000-0000號自用小貨車、車主為陳靜芬之行車執照給上
      訴人(該行車執照已於109年5、6月間由曾棍要取回，另交
      付汽車出場與貨物稅完稅照證給上訴人)。
　  (營簡字卷第19、21、23、47-55頁；簡上字卷第47-48頁；
    臺南地檢署109年度他字第3636號卷第4、29-30、39、40、4
    1頁)
　⒊被上訴人曾棍要取得上開借款後，已清償部分如下：
　　⑴109年4月至7月間清償利息共28,000元(不包含已預扣部分)
      。
　　⑵109年10月間清償本金20,000元。
　  (營簡字卷第80頁；簡上字卷第48-49頁；臺南地檢署109年
    度他字第3636號卷第29-30頁) 
　⒋上訴人於109年7月間對被上訴人二人提出刑事詐欺告訴，經
    臺灣臺南地方檢察署檢察官偵查後，於109年12月3日以109
    年度偵字第17877號對陳靜芬為不起訴處分，於110年3月23
    日以110年度偵字第1878號對曾棍要為不起訴處分。
　　(簡上字卷第73-80頁；調閱之臺灣臺南地方檢察署109年度
    偵字第17877號、110年度偵字第1878號全卷)
(二)爭執事項：
  ⒈就不爭執事項第2點所示之借款，被上訴人陳靜芬是否為共同
    借款人?
  ⒉上訴人依借款返還請求權，請求被上訴人連帶給付其190,000
    元，及自起訴狀繕本送達翌日起至清償日止，按週年利率百
    分之5計算之利息，有無理由?
五、得心證之理由：
(一)按當事人主張有利於己之事實者，就其事實有舉證之責任。
    但法律別有規定，或依其情形顯失公平者，不在此限，民事
    訴訟法第277條定有明文。復按稱消費借貸者，於當事人間
    必本於借貸之意思合致，而有移轉金錢或其他代替物之所有
    權於他方之行為，始得當之。倘當事人主張與他方有消費借
    貸關係存在者，自應就該借貸意思互相表示合致及借款業已
    交付之事實，均負舉證之責任。另消費借貸為要物契約，因
    金錢或其他代替物之交付而生效力，故利息先扣之消費借貸
    ，其貸與之本金額應以利息預扣後實際交付借用人之金額為
    準。
(二)查：
　⒈上訴人主張被上訴人均為不爭執事項第2點所示之借款的借款
    人，被上訴人曾棍要就其為借款人一事不爭執(簡上字卷第4
    5-51、112、114、196、214、216、217、219頁)，被上訴人
    陳靜芬則否認其為借款人(營簡字卷第62、80、81頁；簡上
    字卷第113、181、182頁)。是依舉證責任原則，上訴人應就
    陳靜芬為上開借款之借款人乙節負舉證之責。茲就上訴人之
    舉證，析述如下：
　　⑴上訴人提出車號000-0000號自用小貨車、車主為陳靜芬之
      行車執照、汽車出場與貨物稅完稅照證為證(營簡字卷第1
      9、21頁)。就此，上訴人稱：被上訴人夫妻說用車輛資料
      放伊那裡做抵押，曾棍要5月拿車輛資料給伊，伊請朋友
      去查，發現那台車子4月已經去貸款，卻在5月還拿資料給
      伊等語(營簡字卷第47、62、219頁)，可知上開車輛資料
      至多僅涉及借款擔保(動產抵押)之事，而動產擔保之設定
      抵押亦可能為第三人提供之動產(動產擔保交易法第15條
      參照)，動產抵押人非必為借款人。因此，上開車輛資料
      顯難以證明陳靜芬為借款人。
　　⑵上訴人稱：：第二、三、四次被上訴人來借款前，陳靜芬
      都有先打LINE說要借錢等語(簡上字卷第215、216頁)，經
      本院詢問上訴人是否留存有前述LINE對話紀錄(簡上字卷
      第125頁)，上訴人陳報稱該等資料已呈給臺南市政府警察
      局佳里分局(簡上字卷第137頁)；經本院向該分局函調，
      未獲何對話紀錄可供參酌(簡上字卷第149、155頁)。是上
      訴人前述陳靜芬事先以LINE聯絡借錢之事等節，尚乏證據
      足可實之。再者，上訴人陳稱：第一次借款是曾棍要自己
      來借，第二次借款是被上訴人二人起來，曾棍要說要借50
      ,000元，第三次是曾棍要自己來借，陳靜芬沒有來，第三
      次是被上訴人二人一起來，曾棍要說如果伊會害怕，就把
      車輛資料放伊這邊等語(簡上字卷第214、215頁)，可知上
      開四次借款，曾棍要為每次均到場之人，陳靜芬則未有如
      此情況，參以曾棍要為每次均在場取得借款，並當場簽立
      本票之人(不爭執事項第2點)，即在有陳靜芬在場時，亦
      無陳靜芬共同簽發本票之情形。是綜參上節，縱有上訴人
      所稱陳靜芬事先以LINE聯絡之情，就契約法理衡之，亦可
      能僅為曾棍要與上訴人間締約前之張羅，非可憑以認定陳
      靜芬即為與上訴人間成立借貸意思表示合致之契約當事人
      。因此上訴人此部分主張，仍無法據以證明陳靜芬為上開
      借款之借款人。
　　⑶上訴人請求調查證人陳淑珍，其到庭結證：伊認識上訴人
      和陳靜芬，有一次拿菜瓜要給上訴人時，有一個人打電話
      來，伊問上訴人何人打的，她說是「瘦的」(綽號台語音)
      打電話來借錢，之後怎麼樣伊就不知道了；「瘦的」就是
      在庭的陳靜芬，當時上訴人對電話那頭的人說要做什麼，
      什麼急用，伊有問上訴人什麼事情，她說「瘦的」要向她
      借錢，公司出貨再把錢還她，這通電話應該是109年上半
      年的事情，已經過完農曆年；上訴人有一次出庭後跟伊說
      借了20幾萬，說她借錢給陳靜芬，但不知道為何變這樣等
      語(簡上字卷第178-180頁)。依上證詞，證人雖證稱陳靜
      芬來電借錢之事，然其親身經歷者為上訴人與他人間之電
      話對話過程中上訴人這方面的景況，再經由上訴人轉述得
      知借錢之事，就陳靜芬是否與上訴人確有成立借貸合意之
      待證事實，其證詞實屬傳聞之說，證明力薄弱。而證人前
      揭證詞，雖可部分呼應上訴人主張陳靜芬事先來電說要借
      錢之情節，然如前述，陳靜芬縱有事先來電之事，亦與其
      是否以本人名義與上訴人間成立借貸合意分屬二事；另證
      人亦證稱其對之後的事情並不知道，亦徵其證詞實無法證
      明陳靜芬是否確為上開借款之借款人的事實。因此，上訴
      人此部分舉證，仍屬不足。
　　⑷綜上，上訴人提舉之證據均無法證明陳靜芬為上開借款之
      借款人。
　⒉依上，上訴人主張被上訴人共同向其借貸如不爭執事項第2點
    所示之借款，其中就曾棍要部分，為曾棍要所是認，且有其
    簽發之前揭本票可以佐證，應屬信實可採。至陳靜芬部分，
    上訴人未能舉證其為借款人，自不能以上訴人單方面主張而
    憑認為真。再者，就曾棍要之借款部分，因消費借貸為要物
    契約，貸與之本金額應以利息預扣後實際交付借用人之金額
    為準，是依不爭執事項第2點所示，曾棍要的四次借款，實
    際取得金額分別為45,000元、45,000元、27,000元、72,000
    元，共計189,000元，此為其借款之本金總額。另曾棍要已
    清償20,000元本金(不爭執事項第3點⑵)，扣除該已清償部分
    ，曾棍要尚欠上訴人借款169,000元，堪以認定。
　⒊從而，上訴人依借款返還請求權，請求被上訴人曾棍要給付
    其169,000元，及自起訴狀繕本送達翌日即110年1月5日起至
    清償日止(併參營簡字卷第43頁送達證書)，按週年利率百分
    之5計算之法定遲延利息，為有理由，應予准許。逾此範圍
    之請求(即請求陳靜芬連帶給付部分)，則難准之。
(三)綜上所述，上訴人依消費借貸之法律關係，請求被上訴人曾
    棍要給付169,000元及自110年1月5日起至清償日止，按週年
    利率百分之5計算之利息，為有理由，應予准許；逾此部分
    之請求，則屬無據，應予駁回。原審就上開應准許部分，為
    上訴人敗訴之判決，尚有未洽，上訴意旨指摘原判決此部分
    不當，求予廢棄改判，為有理由，爰由本院廢棄改判如主文
    第2項所示。至於上訴人請求不應准許部分，原審為上訴人
    敗訴之判決，核無不合，上訴意旨指摘原判決此部分不當，
    求予廢棄改判，為無理由，應駁回此部分之上訴。
六、本件事證明確，兩造其餘攻擊防禦及舉證方法，經核均於判
    決結論不生影響，無庸逐一論述。
七、據上論結，上訴人之上訴為一部有理由、一部無理由，依民
    事訴訟法第436條之1第3項、第449條第1項、第450條、第79
    條，判決如主文。
中　　華　　民　　國　　111 　年　　5 　　月　　25　　日
                  民事第一庭  審判長  法  官  劉秀君
　　　　　　　　　                    法  官  陳谷鴻
　　　　　　　　　                    法  官  盧亨龍
以上正本證明與原本無異。
本判決不得上訴。
中　　華　　民　　國　　111 　年　　5 　　月　　26　　日
                                      書記官　謝婷婷